最高法院刑事判決　　　　　　九十四年度台上字第六０五七號
　　上　訴　人
　　即 自訴 人　辛 ○ ○
　　　　　　　　　　　　　寮2.
　　被　　　告　乙 ○ ○
　　　　　　　　丁 ○ ○
　　　　　　　　　　　　　2號.
　　　　　　　　庚 ○ ○
　　　　　　　　己 ○ ○即.
　　　　　　　　　　　　　樓
　　　　　　　　丙 ○ ○
　　　　　　　　　　　　　48.
　　　　　　　　甲○○○
　　　　　　　　　　　　　13.
　　　　　　　　戊 ○ ○
　　　　　　　　　　　　　段3.
　　　　　　　　壬 ○ ○
　　　　　　　　　　　　　11.
上列上訴人因自訴被告等偽造文書案件，不服台灣高等法院台南
分院中華民國九十二年三月十二日第二審更審判決（九十一年度
上更(一)字第三八八號，自訴案號：台灣嘉義地方法院八十八年度
自字第四六號），提起上訴，本院判決如下：
    主  文
原判決撤銷，發回台灣高等法院台南分院。
    理  由
本件原判決撤銷第一審關於被告庚○○部分之科刑判決，改判依
牽連犯等規定從一重論處該被告連續行使偽造私文書足以生損害
於他人罪刑，並維持第一審關於諭知被告乙○○、丁○○、己○
○（即張月保）、丙○○、甲○○○、戊○○、壬○○部分均無
罪之判決，駁回上訴人辛○○該部分在第二審之上訴，固非無見
。
惟查：一、有罪判決書之事實一欄，為其適用法律之基礎，法院
應將依職權認定與論罪科刑有關之事實，翔實記載，然後於理由
內逐一說明其憑以認定之證據，並使事實認定與理由說明，互相
適合，方為合法。原判決理由說明，被告庚○○於其母親張劉爾
死後，冒領張劉爾存款部分，係犯刑法第二百十條、第二百十六
條之行使偽造文書及刑法第三百三十五條（原判決漏載第一項）
之侵占罪，二罪依牽連犯從一重之行使偽造私文書罪處斷等情；
但其事實欄內，對於庚○○如何併係基於意圖為自己或第三人不
法之所有，而為該侵占犯行，及如何侵占該部分款項之事實，未
為翔實記載，並敘明憑以認定之依據及理由，難謂無判決理由矛
盾及理由不備之違誤。二、原判決認定庚○○冒領其亡母張劉爾
之存款，與未經上訴人與張新見（以下合稱自訴人）之同意，以
偽造文書方式擅自辦理繼承張劉爾遺產二筆土地，登記為分別共
有之犯行，係分別成立刑法第二百十六條、第二百十條之牽連犯
，及刑法第二百十六條、第二百十條、第二百十四條之牽連犯，
前後行使偽造私文書罪並為連續犯，應以一罪論及加重其刑；而
依其事實欄之記載，庚○○冒領存款部分，係致生損害於張劉爾
之繼承人辛○○、張新見，另偽造文書辦理繼承土地登記為分別
共有部分，則係足生損害於地政機關對土地管理之正確性及自訴
人之權利，二者成立之構成要件罪名非盡相同。其判決主文罪名
載稱「庚○○連續行使偽造私文書，足以生損害於他人」，與上
述事實所認定庚○○上開連續犯行為中，並有致生損害於公眾即
地政機關對土地管理之正確性之情形，未盡相符；原審對於各該
連續犯罪，如何為法則之擇取適用，以產生與事實相符之判決主
文，並未詳加說明論列，即嫌理由欠備。三、審理事實之法院，
對於與被告被訴事實有關之證據，應從各方面詳予調查，以期發
現真實，苟有與待證事實相關之證據尚未查竣，即難為有利或不
利於被告之判斷。本件按：(一)、自訴人於原審更審前，請求就被
告庚○○、乙○○、丁○○、己○○、丙○○、甲○○○、戊○
○等七人共同冒用其等母親名義領取存款，認涉犯刑法偽造文書
部分，予以併案審理，並陳稱「我媽同意她們領錢是要用來治病
，但她們把領來的錢用到別處去」等語（見原審上訴卷第七五、
七六頁）；依其自訴意旨，似係主張各該被告等並非為其等母親
治病而冒領存款，所為應負偽造文書等罪責。原判決依各該被告
等辯稱係為母親治病需要而領取存款，並經其等母親授權等情，
乃認無偽造文書及侵占情事；然各該被告等所領取張劉爾之存款
，是否確係用於其等母親治病需要之花費，並係經其等母親之授
權，被告等上開所辯究竟有何佐證而堪認屬實，原審並未查明確
切依據，遽為上述之認定，自嫌調查職責未盡。又(二)、被告壬○
○為辦理本件土地分別共有繼承登記之代理人，於自訴人及其餘
被告等名義出具之「農地繼承人承諾書」，載稱於辦理該農地所
有權繼承移轉登記後，願遵守規定於繼承開始後一年內將繼承農
地出售予有耕作能力之人等語；壬○○於歷審既供承伊係受庚○
○委託辦理，印章及資料均由庚○○交付，並未問過自訴人等情
（見第一審卷第二八、九七頁，原審上訴卷第五一頁，原審更(一)
卷第二二六頁），其對於受託承辦影響當事人權益之土地登記事
項，竟未經詳加核對屬實，僅憑其中一人提出之印章及資料，即
持以辦理，此是否無悖於其承辦代書業務之常情，且無偽造私文
書等之不確定故意，即尚非全無詳求之餘地。原審未予查明釐清
，遽為壬○○有利之認定，亦難認已臻允洽。以上或為上訴意旨
所指摘，或為本院得依職權調查之事項，應認原判決仍有撤銷發
回更審之原因。原判決關於不另諭知庚○○無罪部分，既以自訴
意旨認與前開論罪部分有裁判上一罪關係，依審判不可分原則，
應一併撤銷發回，附予說明。
據上論結，應依刑事訴訟法第三百九十七條、第四百零一條，判
決如主文。
中　　華　　民　　國　九十四　年　 十一 　月　　三　　日
                      最高法院刑事第八庭
                          審判長法官  呂　潮　澤
                                法官  吳　昆　仁
                                法官  孫　增　同
                                法官  趙　文　淵
                                法官  吳　　　燦
      本件正本證明與原本無異
                                      書  記  官
中　　華　　民　　國　九十四　年　 十一 　月　　七　　日
                                                      Ｌ
